【裁判字號】    94,簡上,55
【裁判日期】    950524
【裁判案由】    土地所有權移轉登記
【裁判全文】
臺灣花蓮地方法院民事判決   94年度簡上字第55號
上  訴  人  乙○○
被上訴人    丙○○
            甲○○
共      同
訴訟代理人  陳清華律師
上列當事人間請求土地所有權移轉登記事件，上訴人對於中華民
國94年10月5日本院花蓮簡易庭93年度花簡字第182號第一審判決
提起上訴，本院於95年5月16日言詞辯論終結，判決如下：
    主    文
上訴駁回。
第二審訴訟費用由上訴人負擔。
    事實及理由
一、上訴人於原審起訴主張：
  (一)被上訴人丙○○前以其所有、登記於其名下之花蓮縣壽豐鄉
    ○○段1308地號土地（重測前為豐田段2419地號土地，下稱
    系爭土地），向訴外人莊永貴（嗣後改稱為莊雲桂，已歿）
    諉稱系爭土地未經登記且無所有權狀，致莊永貴誤信被上訴
    人丙○○確無系爭土地之所有權狀而以簽立讓渡書方式買受
    系爭土地，讓渡書並記載系爭土地之範圍為「壽豐鄉○○段
    未號，即壽豐（花蓮溪）大堤防內南段，砂石廠南、鍾福進
    檳榔園北邊，土地面積約零點三公頃，含堤防內外兩宗地木
    瓜全部」，嗣莊永貴亦以簽立讓渡書方式出售系爭土地予訴
    外人陳阿生（已歿），陳阿生再以簽立讓渡書方式出售予上
    訴人之父彭梅廷（已歿），彭梅廷於82年3月21日將該土地
    贈與上訴人，詎被上訴人丙○○於民國79年間將系爭土地所
    有權移轉登記予被上訴人甲○○，而上訴人之父於82年間將
    系爭土地贈與上訴人，茲因陳阿生、莊永貴均怠於行使其對
    於被告丙○○之所有權移轉登記請求權，且被上訴人甲○○
    亦非善意第三人，須繼受前手即被上訴人丙○○之瑕疵，為
    此爰依民法第242條之規定，代位陳阿生、莊永貴行使民法
    第348條之土地所有權移轉登記請求權，再由莊永貴移轉系
    爭土地所有權予上訴人（上訴人於於上訴程序中表示本件不
    依代位權之法律關係，僅依買賣關係為請求之依據）。（原
    審為上訴人敗訴之判決，上訴人聲明不服提起上訴）。並上
    訴聲明：原判決廢棄，被上訴人應將系爭土地所有權移轉登
    記予上訴人。
二、被上訴人則以：
  (一)被上訴人丙○○於60年間因國有財產局耕地放領購得系爭土
    地後，即自任耕作，從未將系爭土地出售予任何人，嗣於79
    年間因分家，系爭土地由被上訴人丙○○之兄黃學順分得，
    被告丙○○遂依照家中分產協議，始將系爭土地移轉登記予
    兄嫂即被上訴人甲○○。
  (二)當初系爭土地沒有砂石廠，且被上訴人丙○○於71年間和蘆
    筍公司訂立契約種植麻竹，並非種植木瓜，嗣於70幾年間蘆
    筍公司倒閉後，被上訴人丙○○才將麻竹挖掉，改種植棉花
    約2年後，即休耕迄今。系爭土地早已編定為豐田段2419 地
    號，面積為0.046公頃，而非尚未編定地號且面積為0.3公頃
    之土地，故上訴人所提出之讓渡契約書所載之讓渡標的物並
    非系爭土地。
  (三)被上訴人丙○○已非系爭土地所有權人，被上訴人甲○○與
    上訴人、莊永貴、陳阿生間亦無法律關係存在，係善意第三
    人，故上訴人請求被上訴人辦理系爭土地所有權移轉登記顯
    無理由，且陳阿生、莊阿貴業已死亡，上訴人亦無從代位行
    使該二人之權利，是上訴人之請求顯無理由，應予駁回等語
    。併為答辯聲明：上訴駁回。
三、兩造不爭執之事實：坐落花蓮縣壽豐鄉○○段1308地號土地
    （重測前為同鄉○○段2149地號土地，即系爭土地）現為被
    上訴人甲○○所有（79年4月27日登記為所有權人），其前
    手為被上訴人丙○○。上訴人所提土地登記簿謄本為真正（
    原審卷10至14頁）。
四、本件兩造所爭執之處，應在於：(一)上訴人依民法第348條規
    定請求被上訴人將系爭土地所有權移轉登記予上訴人，有無
    理由？(二)上訴人之請求權有無罹於時效？被上訴人主張時效
    抗辯，有無理由？茲審究如次。本件上訴人主張依不動產讓
    渡契約書（原審卷16頁）之約定，請求被上訴人移轉系爭土
    地所有權云云，惟該不動產讓渡契約書之當事人為彭梅廷（
    買受人）、陳阿生（出賣人），買賣標的為「壽豐鄉○○段
    未號即壽豐（花蓮溪）大堤防內南段，砂石廠南、鍾福進檳
    榔園北邊土地面積約零點三公頃，含堤防內外兩宗地木瓜全
    部」，簽約時間為82年2月15日，有不動產讓渡契約書一份
    為證，依債權相對性原則，縱上訴人自彭梅廷處受讓該契約
    之權利，上訴人僅能向陳阿生或其繼承人主張本於買賣關係
    之相關權利（如民法第348條所定請求交付買賣標的物及移
    轉買賣標的物所有權之權利），該讓渡書約定之效力並不及
    於簽約者以外之第三人即被上訴人，且系爭土地現登記為上
    訴人甲○○所有（土地登記簿謄本一份可參，原審卷14頁）
    ，非陳阿生或其繼承人所有，故上訴人依買賣關係請求被上
    訴人移轉系爭土地所有權予上訴人，即屬無據。上訴人之請
    求既無理由，其請求權有無罹於時效之前述爭點(二)部分，本
    院即毋庸再予審究。
五、從而，上訴人依民法第348條、讓渡書之約定請求被上訴人
    將系爭土地所有權移轉登記予上訴人，為無理由，應予駁回
    。原審為上訴人敗訴之判決，並無不合，上訴意旨仍執陳詞
    ，指摘原判決不當，求予廢棄改判，為無理由，應駁回上訴
    。
六、本件事證已臻明確，上訴人一再聲請本院傳喚證人莊壽蘭（
    即莊雲桂之女），欲證明被上訴人丙○○確有將系爭土地出
    售予莊雲桂云云，惟縱上訴人所述被上訴人丙○○與莊雲桂
    間就系爭土地有買賣關係存在乙事屬實，亦僅為債之關係，
    基於債之關係相對性原則，上訴人非莊雲桂之繼承人，不得
    基於買賣關係向被上訴人丙○○為請求，且系爭土地已非被
    上訴人丙○○所有，僅能依債務不履行之法律關係向被上訴
    人丙○○主張權利，亦不能請求被上訴人甲○○將系爭土地
    所有權移轉登記予莊雲桂之繼承人或上訴人，是證人莊壽蘭
    並無傳訊之必要，暨兩造其餘攻擊防禦方法及舉證，均無礙
    勝負判斷，爰不一一論列，併此敘明。
七、據上論結，本件上訴為無理由，依民事訴訟法第436條之1第
    3項、第449條第1項、第78條，判決如主文。
中    華    民    國    95    年    5     月    24    日
                        臺灣花蓮地方法院民事庭
                            審判長法官  林碧玲
                            法      官  蕭一弘
                            法      官  楊碧惠
上為正本係照原本作成。
本件不得上訴。
中    華    民    國    95    年    5     月    24    日
                            法院書記官  黃倪濱


司法院資訊處製作；財團法人民間司法改革基金會備份。
